ACORDAO-COMPLETO-2387398

ACÓRDÃO 13090/2019 ATA 44/2019 - SEGUNDA CÂMARA

VISTO, relatado e discutido o ato de aposentadoria de Carlos Geraldo de Oliveira no cargo de Auditor Federal de Controle Externo do Tribunal de Contas da União.
		ACORDAM os ministros do Tribunal de Contas da União, reunidos em sessão da 2ª Câmara, ante as razões expostas pela relatora, e com fundamento nos artigos 71, incisos III e IX, da Constituição Federal de 1988, 1º, inciso V, e 39, inciso II, da Lei 8.443/1992, 1º, inciso VIII, e 260, §1º, do Regimento Interno e 19 da Instrução Normativa TCU 78/2018, bem como na Súmula TCU 106, em:
9.1. considerar ilegal o ato de aposentadoria de Carlos Geraldo de Oliveira, negando-lhe o registro;
9.2. dispensar a reposição das importâncias indevidamente recebidas de boa-fé pelo beneficiário até a data da notificação desta deliberação à unidade jurisdicionada;
9.3. determinar à Secretaria-Geral de Administração deste Tribunal que:
9.3.1. no prazo de 15 (quinze) dias, a contar da ciência desta deliberação, cesse pagamentos decorrentes do ato impugnado, sob pena de ressarcimento das quantias pagas indevidamente e responsabilização solidária da autoridade competente;
9.3.2. comunique ao interessado a deliberação deste Tribunal e o alerte de que o efeito suspensivo proveniente de eventual interposição de recursos no TCU não o eximirá da devolução dos valores indevidamente recebidos após a notificação, em caso de desprovimento dos apelos;
9.3.3. no prazo de 30 (trinta) dias, a contar da ciência deste acórdão:
9.3.3.1. encaminhe à Secretaria de Fiscalização de Pessoal, por cópia, comprovante da data em que o interessado tomar conhecimento desta deliberação; e
9.3.3.2. emita novo ato, em que seja suprimida a irregularidade verificada, e o submeta ao TCU para nova apreciação.

Trata-se de ato inicial de concessão de aposentadoria a ex-servidor do Tribunal de Contas da União, submetido à apreciação para fins de registro, nos termos do art. 71, inciso III, da Constituição Federal.

Segunda Câmara

Tribunal de Contas da União.

3. Interessado: Carlos Geraldo de Oliveira (CPF XXX.269.676-XX).

13.1. Ministros presentes: Augusto Nardes (na Presidência), Aroldo Cedraz, Raimundo Carreiro e Ana Arraes (Relatora).
13.2. Ministro-Substituto presente: André Luís de Carvalho.

ACORDAO-COMPLETO-2420971

Acórdão 9219/2020 - Segunda Câmara

ANA ARRAES

Trata-se de ato inicial de concessão de aposentadoria a Carlos Geraldo de Oliveira, ex-servidor do Tribunal de Contas da União, submetido à apreciação para fins de registro, nos termos do art. 71, inciso III, da Constituição Federal. 
2.	O cadastramento e a disponibilização ao TCU ocorreram por intermédio do Sistema de Apreciação e Registro de Atos de Admissão e Concessões (Sisac) , na forma do art. 2º, caput e incisos I e VI, e do art. 4º, caput, ambos da Instrução Normativa TCU 78/2018.
3.	A Secretaria de Fiscalização de Pessoal (Sefip) , em sua instrução, constatou a averbação de tempo de serviço rural e a incorporação de "quintos/décimos" de função comissionada. 
4.	No tocante à averbação de tempo de serviço rural, a Sefip destaca que o beneficiário recolheu a contribuição previdenciária sobre o período rurícola, atendendo à Súmula 268 do TCU; em razão disso, conclui que a averbação foi legal. 
5.	No tocante aos "quintos" de função comissionada, verificou-se que, nas fichas financeiras do servidor, consta a incorporação de 2/5 de FC-07 e 2/5 de FC-08, totalizando R$ 5.148,56. Entretanto, a unidade técnica destaca que o servidor não implementou o tempo necessário para receber o último quinto de FC-08. Logo, só teria direito a receber 2/5 de FC-07 e 1/5 de FC-08, o que totalizaria R$ 3.742,00.
6.	No mérito, manifesta-se pela ilegalidade do ato, com a negativa de registro. Ademais, propõe determinação à Secretaria de Gestão de Pessoal do TCU para que faça cessar os pagamentos indevidos e emita novo ato escoimado da irregularidade constatada. Dispensa-se o ressarcimento das quantias recebidas de boa-fé pelo ex-servidor.
7. 	O Ministério Público junto ao TCU acompanha a proposta da unidade técnica.
	É o Relatório.

não há.

Procurador Rodrigo Medeiros de Lima.

Tribunal de Contas da União. Aposentadoria. Averbação de Tempo de Serviço Rural. Legalidade. Incorporação de "Quintos" de Funções Comissionadas. Tempo total de serviço insuficiente. Ilegalidade. Negativa de Registro. Determinações.

APOSENTADORIA (APOS)

Secretaria de Fiscalização de Pessoal (Sefip).

Trata-se de ato inicial de concessão de aposentadoria a Carlos Geraldo de Oliveira, ex-servidor do Tribunal de Contas da União, submetido à apreciação para fins de registro, nos termos do art. 71, inciso III, da Constituição Federal. 
2.	No exame do ato, a unidade técnica constatou duas situações que merecem análise mais detalhada: 
a) a averbação de 6 anos e 28 dias, referente à atividade rural; e 
b) a incorporação de "quintos/décimos" de função comissionada, sendo 2/5 de FC-07 e 2/5 de FC-08. 
3.	A FC-07 se refere ao exercício de assessor de departamento na antiga Superintendência de Desenvolvimento da Pesca (DAS-3) ; a FC-08, à antiga função de diretor de divisão técnica neste Tribunal (atual FC-04) .
4.	No tocante à averbação de tempo de serviço rural, a área administrativa desta Corte notificara o servidor acerca da necessidade de recolhimento de contribuição previdenciária, que efetuou tal recolhimento, consoante parecer do Serviço de Concessão de Vantagens e Direitos da Segep/TCU (peça 7) . Logo, atendeu-se ao disposto na Súmula 268, cujo teor transcrevo:
"O tempo de serviço de atividade rural somente poderá ser averbado para fins de aposentadoria no serviço público se recolhidas as respectivas contribuições previdenciárias na época própria ou, posteriormente, de forma indenizada". 
5.	A Sefip chama a atenção também para o fato de que o ex-servidor tinha 12 anos ao iniciar a sua atividade laboral. Entretanto, à época, a idade mínima para o início do trabalho era de 12 anos, nos termos do art. 158, inciso X, da Constituição Federal de 1967. 
6.	Portanto, a averbação do tempo rural é legal. 
7. 	O mesmo não se diga em relação à incorporação dos "quintos" de função comissionada. 
8.	Nas fichas financeiras do servidor, consta a incorporação de 2/5 de FC-07 e 2/5 de FC-08, totalizando R$ 5.148,56. Ora, o servidor exerceu 2 anos, 2 meses e 28 dias de FC-07 e 1 ano, 9 meses e 1 dia de FC-08/FC-04, conforme a certidão de tempo de serviço (peça 8) ; não completou, portanto, o tempo suficiente para adquirir 2/5 de FC-08.
9.	Poder-se-ia cogitar na percepção de um "décimo", nos termos do Acórdão 5455/2018-TCU-Segunda Câmara (rel. min. José Múcio) , que assim entendeu: 
"É assegurado, nos termos do art. 5º da Lei 9.624/1998, o cômputo do tempo residual de exercício de funções comissionadas existente em 10/11/1997, não empregado para a concessão de quintos, para incorporação de parcela de décimo, com termo final, a qualquer tempo, na data em que o servidor completar o interstício de doze meses, de acordo com a sistemática definida na redação original do art. 3º da Lei 8.911/1994, com posterior transformação em VPNI".
10.	Ocorre que o ex-servidor não completou o interstício mínimo de doze meses para incorporar 1/10 de FC-08, tendo direito, portanto, a perceber 2/5 de FC-07 e 1/5 de FC-08.
11.	Isso posto, considero ilegal o ato de aposentadoria em razão da insuficiência de tempo de serviço na função FC-08 para percepção dos "quintos" correspondentes.
Nesses termos, VOTO por que o Colegiado aprove a minuta de acórdão que submeto à sua deliberação.
TCU, Sala das Sessões Ministro Luciano Brandão Alves de Souza, em 3 de dezembro de 2019.
ANA ARRAES 
Relatora